【裁判字號】    99,訴,48
【裁判日期】    990310
【裁判案由】    清償債務
【裁判全文】
臺灣臺北地方法院民事判決                99年度訴字第48號
原      告  甲○○
被      告  乙○○
上列當事人間請求清償債務事件，本院於民國99年2月24日言詞
辯論終結，判決如下：
    主  文
原告之訴駁回。
訴訟費用由原告負擔。
    事實及理由
一、原告主張：被告於民國83年9月25日向原告借款新臺幣（下
    同）55萬元，並約定自借款日起6個月後償還50萬元、3 個
    月後償還5萬元，並簽訂借據乙紙。惟被告自84年9月起即未
    繼續支付利息及為清償，迭經催討未果。原告曾於97年間提
    起民事保全程序，仍未獲清償，爰依兩造間借貸契約，請求
    被告返還借款等語。並聲明：被告應給付原告55萬元，及自
    84年9月1日起至清償日止，按年息20%計算之利息。
二、被告則以：被告未於83年間向原告借款，至原告所稱之借據
    係被告於82年間向原告借款時所簽，故被告簽立時其上之借
    款日期八十「三」年，原係八十「二」年，此「三」應係遭
    原告塗改所致。且原告於被告簽此借據後並未依約交付借貸
    款項，是兩造間之借貸契約尚未成立，且縱認成立，然原告
    於起訴前從未向被告請求，是其請求權應已罹於時效，原告
    得拒絕給付。況原告趁被告急需用錢，竟於系爭借據上約定
    ，若被告未償還系爭借款即需陪原告同居之有違公序良俗條
    款，依民法第72條規定，系爭借貸契約亦為無效，原告不得
    據以向被告請求清償等語，資為抗辯。並聲明：原告之訴駁
    回。
三、兩造不爭執事項：
    原告於本院98年11月20日言詞辯論程序庭呈之借據，其上之
    「借款人乙○○于民國八十『三』年九月二十五日向其友甲
    ○○先生借款金額伍拾萬元整……若有修改部分非經方當
    事人皆同意簽名蓋章蓋手印承認者，不具任何效用」等文字
    ，除民國八十「三」年之「三」以外，其餘均為被告親自書
    寫，當事人簽名欄之「乙○○」，亦為被告所親簽。
四、得心證之理由：
  (一)按稱消費借貸者，謂當事人一方移轉金錢或其他代替物之所
    有權於他方，而約定他方以種類、品質、數量相同之物返還
    之契約，民法第第474條定有明文。次按當事人主張有金錢
    借貸關係存在，須就所須具備之特別要件，即金錢之交付及
    借貸意思表示一致，負舉證之責任。又按消費借貸契約屬要
    物契約，因借用物之交付而生效力。借用人出具之借據（借
    用證），倘未表明已收到借款，致不足證明有交付借款之事
    實，且其對之又有爭執者，貸與人自仍須就交付借款之事實
    負舉證責任，最高法院87年度台上字第1611號裁判要旨參照
    。
  (二)本件原告主張被告向其借款55元，固據其提借據1紙為憑。
    然被告辯稱系爭借據上所載之借款日期已遭原告塗改，被告
    非在83年向原告借款，且原告未交付借款等語。經查，依原
    告所提之借據內容觀之：「借款人乙○○于民國八十三年九
    月二十五日向其友甲○○先生借款伍拾萬元整，為期半年，
    月息三分，外加伍萬元整，為期參個月，月息二分，利息為
    每單月付一次，若前述借款未於期限到達之日還清，則乙○
    ○無怨言陪甲○○同居，直至前述款項還清為止。此借據經
    當事人雙方看過同意後簽訂，雙方各持一份保存，以防日後
    有任何法律糾紛，若有修改部分非經雙方當事人皆同意簽名
    蓋章手印承認後，不具任何效用」，上開協議書並無表明被
    告已收到借款55萬元之內容，是由原告所提之借據，僅能證
    明被告曾向原告借款，惟不足證明原告確有交付借款55萬元
    與被告，而本件被告亦否認有收到借款，原告自應就已交付
    款項之事實負舉證責任，惟原告並未提出其他證據以實其說
    ，是應認原告依借貸契約請求被告返還借款，尚無所據。
五、從而，原告既無法證明其有交付借款與被告之事實，其依消
    費借貸之法律關係，請求被告給付55萬元，及自84年9月1日
    起至清償日止按年息20％算之利息，並無理由，應予駁回。
六、本件事證已臻明確，兩造其餘之攻擊防禦方法及舉證，經本
    院審酌後，認均不足以影響本判決之結果，毋庸一一論列，
    併此敘明。
七、據上論結，本件原告之訴為無理由，依民事訴訟法第78條，
    判決如主文。
中    華    民    國    99    年    3     月    10    日
                民事第五庭    審判長法  官  薛中興
                                    法  官  洪純莉
                                    法  官  莊書雯
以上正本係照原本作成
如對本判決上訴，須於判決送達後20日內向本院提出上訴狀
中    華    民    國    99    年    3     月    11    日
                                    書記官  謝梅琴

司法院資訊處製作；財團法人民間司法改革基金會備份。
